【裁判字號】    94,訴,2162
【裁判日期】    950523
【裁判案由】    拆屋還地
【裁判全文】
臺灣板橋地方法院民事判決              94年度訴字第2162號
原      告  乙○○
訴訟代理人  陳長甫  律師
被      告  甲○○
上列當事人間請求拆屋還地事件，經本院於民國95年5 月9 日言
詞辯論終結，判決如下：
    主      文
被告應將坐落臺北縣板橋市○○○段第二崁小段第二○七之十五
地號土地上如附圖斜線部分所示面積四十三平方公尺之建物拆除
，並將該部分土地返還原告及其他共有人全體。
訴訟費用由被告負擔。
本判決於原告以新臺幣玖拾肆萬陸仟元為被告供擔保後，得假執
行。但被告如以新臺幣貳佰捌拾參萬捌仟元為原告預供擔保，得
免為假執行。
    事實及理由
一、本件原告起訴主張：原告為坐落臺北縣板橋市○○○段第二
    崁小段第207-15地號土地（下稱系爭土地）之共有人之一（
    應有部分為二四○分之一二九），被告則為座落相鄰土地上
    門牌號碼為臺北縣板橋市○○路125 巷3 弄1 號房屋之所有
    權人；詎被告竟未得原告及其他共有人之同意，無任何之權
    源，即擅自於系爭土地上如附圖斜線部分所示面積43平方公
    尺之土地上違法搭蓋上開房屋之增建物（下稱系爭建物），
    供其個人住家使用，而無權占有上開範圍之系爭土地，妨害
    原告及系爭土地其他共有人之權利甚鉅；爰依民法第767 條
    中段、前段、第821 條共有物妨害除去請求權、共有物返還
    請求權等規定，請求被告將系爭建物拆除，並將無權占有之
    系爭土地部分返還原告及其他共有人全體等語。原告聲明求
    為判決如主文第1 項所示，並為以供擔保為條件之假執行宣
    告。
二、被告則以：系爭建物係於70年間即已建成，何以原告竟於20
    餘年後始提出要求？被告搭蓋系爭建物，支出不少花費，雖
    然原告有權利可以請求拆除，但也應該要給被告相當之補償
    等語，資為抗辯。被告聲明求為判決駁回原告之訴，如受不
    利益之判決，願供擔保請准宣告免為假執行。
三、經查，原告主張：原告為系爭土地之共有人之一，被告則為
    門牌號碼臺北縣板橋市○○路125 巷3 弄1 號房屋之所有權
    人，被告並於系爭土地上如附圖斜線部分所示面積43平方公
    尺之土地上搭蓋系爭建物，供其個人住家使用等事實，業據
    原告提出與其所述相符之土地登記謄本、建物登記謄本各1
    件、現場照片2 幀等為證，並經本院勘驗現場及囑託臺北縣
    板橋地政事務所測量人員現場測量屬實，有本院勘驗筆錄1
    份及臺北縣板橋地政事務所檢送之土地複丈成果圖在卷可稽
    ，且為被告所不爭執，自堪信為真實。
四、按所有人對於無權占有或侵奪其所有物者，得請求返還之；
    對於妨害其所有權者，得請求除去之，民法第767 條前、中
    段定有明文；又各共有人對於第三人，得就共有物之全部為
    本於所有權之請求，但回復共有物之請求，僅得為共有人全
    體之利益為之，同法第821 條亦有明文。次按以無權占有為
    原因，請求返還所有物之訴，被告對原告就其物有所有權存
    在之事實無爭執，而僅以非無權占有為抗辯者，原告於被告
    無權占有之事實，無舉證責任，被告應就其取得占有，係有
    正當權源之事實證明之；如不能證明，則應認原告之請求為
    有理由﹙最高法院72年度臺上字第1552號判決意旨參照﹚。
    本件被告搭蓋系爭建物，占有使用原告所有上開範圍內之系
    爭土地，被告雖辯稱：系爭建物係於70年間即已建成，何以
    原告竟於20餘年後始提出要求？且被告搭蓋系爭建物，支出
    不少花費，雖然原告有權利可以請求拆除，但也應該要給被
    告相當之補償等情；惟單純之沈默，與默許同意之意思表示
    不同，對無權占有人之使用未加異議，僅單純沈默而未為制
    止者，不生任何法律效果，亦非默許同意繼續使用（最高法
    83年度臺上字第237 號、91年度臺上字第2182號判決意旨參
    照），是被告於系爭土地上搭蓋系爭建物，縱土地所有人長
    期間未加異議，然此亦不生默許同意被告繼續使用系爭土地
    之法律效果，被告更無從以之對抗原告之請求，而原告請求
    被告拆屋還地，乃其法律上權利之正當行使，被告對於原告
    並無任何得請求補償、賠償之權利可言；從而，被告上開所
    辯，均屬無據，甚為顯然。本件被告於系爭土地上搭蓋系爭
    建物，無權占有該範圍內之系爭土地，自屬妨害原告就系爭
    土地所享有之共有權利，原告依前揭民法767 條中段、前段
    、同法第821 條之共有物妨害除去請求權、共有物返還請求
    權等規定，請求被告將系爭建物拆除，並將無權占有之系爭
    土地部分返還原告及其他共有人全體，自屬有據，應予准許
    。
五、本件事證已臻明確，兩造其餘主張陳述及攻擊防禦方法，經
    審酌與判決結果不生影響，爰不一一論述，併予敘明。
六、本件原告勝訴部分，兩造分別陳明願供擔保請准宣告假執行
    或免為假執行，核無不合，爰分別酌定相當之擔保金額，予
    以准許（關於擔保金額之計算，係按系爭土地以公告現值計
    算之價額為基準）。
七、據上論結，本件原告之訴為有理由，依民事訴訟法第78條、
    第390 條第2 項、第392 條第2 項，判決如主文。
中    華    民    國    95    年    5     月    23    日
                  民事第二庭  法  官  劉景宜
以上正本係照原本作成
如對本判決上訴，須於判決送達後20日內向本院提出上訴狀
中    華    民    國    95    年    5     月    23    日
                              書記官  陳淑芳


司法院資訊處製作；財團法人民間司法改革基金會備份。
